【裁判字號】    88,簡上,382
【裁判日期】    890120
【裁判案由】    確認本票債權不存在
【裁判全文】
臺灣高雄地方法院民事判決  八十八年度簡上字第三八二號
    上  訴  人  乙○○
    被上訴人    甲○○
右當事人間請求確認本票債權不存在事件，上訴人對於中華民國八十八年八月二十六
日本院八十八年度旗簡字第七八號第一審判決提起上訴，本院判決如左：
    主      文
原判決關於駁回上訴人後開第二項之訴部分，及除確定部分外訴訟費用之裁判均廢棄
。
應再確認被上訴人持有上訴人所簽發發票日民國八十七年五月二十五日、票號一四一
六○一號、面額新臺幣壹佰壹拾萬元、到期日為民國八十七年九月三十日之本票，其
中之新臺幣伍萬元本票債權不存在。
其餘上訴駁回。
第一審（除確定部分外）、第二審訴訟費用由被上訴人負擔二分之一，餘由上訴人負
擔。
    事      實
甲、上訴人方面：
一、聲明：求為判決
（一）原判決不利上訴人部分廢棄。
（二）確認被上訴人持有上訴人所簽發發票日民國八十七年五月二十五日、票號一四
      一六○一號、面額新臺幣（下同）一百一十萬元、到期日為民國八十七年九月
      三十日之本票，票據金額超過新臺幣（下同）七十六萬五千七百三十元部分之
      本票債權不存在。
二、陳述：除與原判決記載相同者，茲引用之外，補稱：
（一）被上訴人執有上訴人於民國八十七年五月二十五日所簽發、面額一百一十萬元
      、到期日八十七年九月三十日之本票一紙（下稱系爭本票），經向本院聲請裁
      定准許強制執行，並以八十八年度票字第六八三二號民事裁定，准許強制執行
      在案。
（二）上訴人簽發系爭本票後，即陸續清償被上訴人二十九萬五千元，且被上訴人分
      於八十八年一月二十七日、二月十七日及四月十三日向上訴人購買一萬四千七
      百七十元、一萬二千元及一萬二千五百元，合計三萬九千二百七十元之貨物，
      該部分貨款被上訴人亦未給付，因此上訴人共已清償被上訴人三十三萬四千二
      百七十元，被上訴人就系爭本票債權超過七十六萬五千七百三十元部分之本票
      債權對上訴人不存在。
（三）原審判決關於不利於上訴人之部分之認事用法顯屬失當，自應予以廢棄。又上
      訴人既另已清償十二萬九千二百七十元，則系爭本票之債權，除原審所認定之
      部分外，在此十二萬九千二百七十元之範圍內當已不存在。
三、證據：除援用原審立證方法外，並提出收據三紙及聲請訊問證人李景美為證。
乙、被上訴人方面：
一、聲明：求為判決上訴駁回。
二、陳述：除與原判決記載相同者，茲引用之外，補稱：
（一）上訴人持系爭本票向被上訴人借取一百一十萬元，惟上訴人僅償還十八萬五千
      元，被上訴人遂依法聲請本票裁定，嗣上訴人又償還二萬元，故上訴人共僅償
      還被上訴人二十萬五千元。
（二）上訴人主張被上訴人向其購買貨物，合計三萬九千二百七十元之貨款未付及上
      訴人尚分別償還五萬元、三萬元及一萬元等事實不符，上訴人確僅償還其二十
      萬五千元。
三、證據：援用原審立證方法。
    理      由
一、按於第二審程序訴之變更、追加或提起反訴，非經他造同意，不得為之；但第二
    百五十六條第二款至第四款情形，不在此限，民事訴訟法第四百四十六條第一項
    定有明文。本件被上訴人於原審原起訴請求確認被上訴人持有系爭本票所載面額
    一百一十萬元之本票債權不存在。嗣經上訴人於本院審理程序中減縮訴之聲明，
    確認系爭本票就金額三十三萬四千二百七十元部分不存在，核與民事訴訟法第四
    百四十六條第一項但書、第二百五十六條第二款規定相符，即毋庸經他造同意，
    應予准許，合先敘明。
二、本件上訴人起訴主張：被上訴人持有其於八十七年五月二十五日所簽發、面額一
    百一十萬元、到期日為八十七年九月三十日之系爭本票一紙，聲請本院八十八年
    度票字第六八三二號本票裁定，准予強制執行在案。惟上訴人於簽發系爭本票後
    ，即陸續清償二十九萬五千元，並被上訴人向其購買合計三萬九千二百七十元之
    貨物，該貨款亦未給付，亦即已清償三十三萬四千二百七十元，為此，被上訴人
    就系爭本票債權超過七十六萬五千七百三十元部分之本票債權對上訴人不存在等
    語。
三、被上訴人則以：上訴人僅償還二十萬五千元，尚欠八十九萬五千元未還，此外，
    上訴人並未償還任何款項，其並未積欠上訴人三萬九千二百七十元之貨款等語，
    資為抗辯。
四、查本件上訴人於八十七年五月二十五日簽發票號為一四一六○一號、面額為一百
    一十萬元、到期日為八十七年九月三十日之系爭本票一紙交予被上訴人，向被上
    訴人借貸一百一十萬元，上訴人簽發系爭本票後，僅陸續清償十八萬五千元，嗣
    被上訴人持系爭本票聲請本院八十八年度票字第六八三二號本票裁定准許強制執
    行後，上訴人又清償二萬元等情，為兩造所不爭執，復據兩造提出而為他造所不
    爭執之本票一紙、准許本票強制執行聲請狀一份、強制執行聲請狀一份、本院八
    十八年度票字第六八三二號民事裁定暨送達證書各一份、匯款單四紙、貨物收據
    一紙及收據一紙為證，自堪信為真實。惟上訴人復主張其另清償被上訴人九萬元
    ，及被上訴人尚有三萬九千二百七十元之貨款未付一節，然此均為被上訴人所否
    認，是本件所應審酌者厥為：上訴人是否另清償被上訴人九萬元？被上訴人是否
    確有三萬九千二百七十元之貨款未付？茲論述如下：
（一）本件上訴人主張其除清償前述二十萬元五千元外，尚另分次以一萬、二萬及五
      萬數額合計償還九萬元云云，惟為被上訴人所否認。經查，上訴人給付被上訴
      人其所述以分次償還其中一筆五萬元時，係於上訴人陪同證人李景美至被上訴
      人家中探望被上訴人時所清償一情，業據證人李景美於本院審理時證述明確，
      雖被上訴人否認前情，並辯以其不認識證人李景美云云，惟本院就證人與被上
      訴人相識過程及證人經由上訴人陪同至被上訴人家中次數等事項隔離訊問證人
      李景美及上訴人，認兩人陳述內容大致相符（查就證人與被上訴人相識過程及
      見面次數方面：證人陳稱與被上訴人共見三次面、第一次係在被上訴人家中，
      是單純瞭天，並且瞭解被上訴人販賣健康醋情形，第二次係向被上訴人購買五
      千元健康醋，第三次係與兩造前往弘恩寺拜拜等語，與上訴人所稱因證人亦篤
      信佛教，故帶證人去認識被上訴人，第一次是到被上訴人家中泡茶，第二次係
      帶證人至被上訴人家中購買健康醋，第三次係為送香方至被上訴人家中，並欲
      與證人及被上訴人至弘恩寺拜拜等語相符。次查就上訴人何時償還五萬元方面
      ：證人陳稱係於第三次與被上訴人見面時，在被上訴人家中曾看到上訴人拿錢
      給被上訴人，與上訴人陳稱係再第三次於被上訴人家中交付五萬元與被上訴人
      等語相符），足證證人李景美所言應可採信，亦認上訴人確另已償還被上訴人
      五萬元，是被上訴人前開辯解，應無可取。
（二）按當事人主張有利於己之事實，就其事實有舉證之責任，為民事訴訟法第二百
      七十七條所規定。本件上訴人除主張償還前開五萬元外，另主張尚償還被上訴
      人一萬、三萬元，且被上訴人復有三萬九千二百七十元之貨款未付等情，固據
      其提出收據三紙為證，惟此均為被上訴人所否認，是揆諸前揭說明，被上訴人
      既否認上訴人尚為前述清償，上訴人自應就其主張負舉證之責，惟上訴人未能
      舉證證明其確清償一萬元、三萬元之事實，是上訴人此部分主張即無可取；復
      參諸上訴人所提出之收據三紙，其上或載有「天山寺洪師姐」或載有「旗山洪
      師姐」台照等字句，然該收據並未經被上訴人簽收，而上訴人亦自承該收據為
      其單方所製作，故尚難以上訴人單方所製作之收據，遽認被上訴人確有向其購
      買合計三萬九千二百七十元之貨物且未給付該款項，是上訴人主張其另清償一
      萬、三萬及被上訴人向其購貨尚有貨款三萬九千二百七十元未付等情，即非事
      實。
五、綜上所述，本件上訴人已清償被上訴人之借款二十五萬五千元，尚積欠被上訴人
    之借款八十四萬五千元。從而，上訴人起訴請求確認被上訴人持有系爭本票，票
    據金額超過八十四萬五千元部分之票據債權對其不存在為有理由，應予准許，逾
    此範圍之請求，為無理由，應予駁回。原審就上開應准許部分，為上訴人敗訴之
    判決，尚有未洽，上訴意旨求予廢棄改判，為有理由，爰由本院予以廢棄改判如
    主文第二項所示。至於上訴人之請求不應准許部份，原判決為上訴人敗訴之判決
    ，經核於法並無不合，上訴意旨求予廢棄改判，為無理由，應駁回其上訴。
六、據上論結，本件上訴為一部有理由、一部無理由，依民事訴訟法第四百三十六條
    之一第三項、第四百五十條、第四百四十九條第一項、第七十九條但書，判決如
    主文。
中      華      民      國    八十九    年      一      月     二十     日
                              臺灣高雄地方法院民事第五庭
~B審判長法官  張維君
~B法      官  張桂美
~B法      官  高榮宏
右為正本係照原本作成。
本判決不得上訴。
中      華      民      國    八十九    年      一      月     二十     日
~B法院書記官  梁瑜玲


司法院資訊處製作；財團法人民間司法改革基金會備份。
